臺灣臺南地方法院臺南簡易庭民事判決
110年度南簡字第34號
原      告  蘇東治  
被      告  台灣電力股份有限公司台南區營業處

法定代理人  許墩貴  
訴訟代理人  余駿賢  
            呂榮祥  
上列當事人間請求遷移電線桿等事件，經本院於民國110年3月4
日言詞辯論終結，判決如下：
    主      文
原告之訴駁回。
訴訟費用新臺幣1,000元由原告負擔。 　　
   事實及理由
一、原告起訴主張：坐落在臺南市○○區○○段0000地號土地為原告
    所有（下稱系爭土地），詎被告未經原告之同意，在系爭土
    地上之原告圍牆邊設置BE03電桿，及在系爭土地上設置BE13
    電桿（上開2支電桿合稱系爭2支電桿），系爭2支電桿占用
    系爭土地逾數十年之久，原告欲依系爭土地之地界擴大整修
    住宅圍牆，請求被告遷移系爭2支電桿，被告竟以電桿位於
    既成道路而拒絕遷移，然系爭2支電桿並非位於既成道路，
    且系爭土地迄未經政府徵收，原告每年繳納地價稅，自有使
    用系爭土地之權利。又系爭2支電桿無權占用系爭土地多年
    ，被告應給付相當於租金之不當得利，每月以新臺幣(下同)
    1,500元計算，請求15年不當得利共30萬元。爰依民法第767
    條、第179條規定提起本件訴訟等語。並聲明：㈠被告應將占
    用系爭土地上電桿遷移，並將系爭土地交還原告；㈡被告應
    給付原告30萬元。
二、被告抗辯：系爭土地屬仁德文賢地區都市計畫範圍，經編為
    道路用地，雖尚未經政府徵收，但為既成巷道，編定路名為
    「行大一街」，道路寬度3至7公尺，被告於數十年前在道路
    範圍之系爭土地上設立系爭2支電桿，供電給供行大一街437
    號、447號（原告用電戶）及大甲里77號之1等用電戶，已向
    道路主管機關即臺南市政府繳交道路使用費。被告於民國10
    9年7月27日接獲原告申請電桿遷移案，於同年月29日派員會
    同原告與里長現場勘查，確認「二行108右#4(BE03桿）」(
    即BE03電桿)位於系爭土地之原告圍牆旁、「二行108右4右1
    (BE13桿）」(即BE13電桿)位於系爭土地之行大一街水溝旁
    ，皆不影響原告出入，如予拆除，則無法供電予現有供電戶
    ，鄰近其他住戶用電亦受有影響，如將系爭2支電桿遷移至
    系爭土地之地界以外，將位移2公尺至2.5公尺，大約在行大
    一街中央，勢必影響車輛通行，衍生交通事故，應維持既有
    現狀為宜等語。並聲明：原告之訴駁回。
三、本院之判斷理由： 
　㈠原告於68年8月14日以買賣為原因登記系爭土地為其所有，被
    告於數十年前在系爭土地上設置系爭2支電桿供附近住戶用
    電，嗣經原告於109年間請求遷移電桿，未獲被告同意等情
    ，業據兩造陳明在卷（見本院卷第98-99頁），且有原告提
    出系爭土地登記謄本、臺南市歸仁地政事務所複丈日期109
    年8月28日土地複丈成果圖、存證信函、被告109年11月13日
    台南字第1091301105號函為證(見補字卷第19-26頁)，是原
    告主張系爭2支電桿占用系爭土地之事實，堪信為真實。
　㈡系爭2支電桿係供民生用電，所占用系爭土地之位置在既成道
    路範圍內：
　⒈按私有土地實際供公眾通行數十年之道路使用，公法上應認
    為已有公用地役關係存在，其所有權之行使應受限制，土地
    所有人不得違反供公眾通行之目的而為使用，即於上述公用
    目的範圍內，有容忍他人使用之義務。政府機關為有利於公
    眾之通行使用，就該道路舖設柏油路面，設置側溝、路燈，
    埋設管線等都市道路之通常設施，屬合乎公共利益之行為，
    土地所有人亦應容忍(最高法院107年度台上字第2451號判決
    意旨參照)。又依司法院釋字第400號解釋所示，既成道路成
    立公用地役關係，首須為不特定之公眾通行所必要，而非僅
    為通行之便利或省時；其次，於公眾通行之初，土地所有權
    人並無阻止之情事；其三，須經歷之年代久遠而未曾中斷，
    所謂年代久遠雖不必限定其期間，但仍應以時日長久，一般
    人無復記憶其確實之起始，僅能知其梗概（例如始於日據時
    期、八七水災等）為必要。系爭土地為原告所有，被告在系
    爭土地上設置系爭2支電桿，已如前述，被告抗辯電桿係設
    置在系爭土地之既成道路範圍內等語，既為原告所否認，依
    前開說明自應由被告就電桿位在系爭土地之既成道路範圍內
    之事實負舉證之責。
　⒉系爭土地之土地使用分區為道路用地，有臺南市仁德區公所1
    10年2月9日南仁所建字第1100104032號函在卷可稽(見本院
    卷第81頁)，而系爭土地有部分供作道路使用之事實，為原
    告所自陳(見本院卷第62頁)，又依被告提出之現場照片、供
    電圖、供電用戶表可知（見本院卷第41、45、47、49、53、
    55頁)，BE03電桿位於系爭土地之原告鐵皮圍牆旁，該處位
    於行大一街與行大一街457巷交岔口；BE13電桿位於行大一
    街路邊，上開2支電桿供應行大一街437號、447號、459號、
    465號、488號、496號、516號、518號、457巷10號等用電戶
    等情；原告復自陳其取得系爭土地幾十年，其於20幾年前至
     該處居住，當時系爭2支電桿已經設置，BE03電桿位於原告
    鐵皮圍牆旁，靠道路邊線下方有水溝；BE13電桿位於行大一
    街路邊等語(見本院卷第98、100頁)，本院參酌原告於68年
    間取得系爭土地所有權，迄今已40餘年等情，足認系爭土地
    有部分供公眾通行行之數十年，系爭2支電桿設置在系爭土
    地之供公眾通行道路範圍內至少有20年之久，而系爭土地部
    分供不特定之公眾通行之初，原告未有阻止之情事，歷年數
    十年未曾中斷，核與司法院釋字第400號解釋所示要件相符
    ，依上開說明，原告所有權之行使應受限制，不得違反供公
    眾通行之目的而為使用，被告在系爭土地之既成道路範圍內
    設置供輸送電源之電桿以供應民生用電，為都市道路之通常
    設施，具有公益目的，合乎公共利益，原告負有容忍之義務
    ，已可認定。 
　㈢次按電業於必要時，得在地下、水底、私有林地或他人房屋
    上之空間，或無建築物之土地上設置線路。但以不妨礙其原
    有之使用及安全為限，並應於事先書面通知其所有人或占有
    人；如所有人或占有人提出異議，得申請地方政府許可先行
    施工，並應於施工五日前，以書面通知所有人或占有人；並
    應擇其無損害或損害最少之處所及方法為之；如有損害，應
    按損害之程度予以補償；原設有供電線路之土地所有人或占
    有人，因需變更其土地之使用時，得申請遷移線路，其申請
    應以書面開具理由向電業提出，經電業查實後，予以遷移，
    所需工料費用負擔辦法，由中央主管機關定之，106年1月26
    日修正公布前之電業法第51條、第53條、第54條分別定有明
    文。是電業在符合電業法第51條規定之條件下，得在他人土
    地上、下等設置線路，如造成他人損害，電業應依同法第53
    條規定負補償義務，在電業使用未終竣終結前，土地所有權
    人有容忍之義務，土地所有權人如因需變更其土地之使用時
    ，得申請遷移線路，惟在線路遷移前，電業仍非無權占有。
    又土地所有權，除法令有限制外，於其行使有利益之範圍內
    ，及於土地之上下，固為民法第773條所明定，惟為達「物
    盡其用」之理想，彰顯所有權社會化，電業為推動電業基礎
    設施以充裕電源，以不妨礙其原有之使用及安全為限，依電
    業法第51條及第53條有無害通過權，此係民法以外之特別規
    定，電業設置之線路若符合此規定，土地所有人有容忍之義
    務（最高法院102年度台上字第2444號裁定意旨參照）。原
    告自68年起即為系爭土地所有人，迄今已40餘年，而系爭2
    支電桿設置至少20年以上，依被告提出之BE13電桿及BE03電
    桿現況照片(見本院卷第49、53頁)，可知系爭2支電桿位於
    系爭土地之既成道路範圍內，並未妨礙原有之使用及安全，
    依上說明，原告應有容忍之義務，且設置系爭2支電桿設置
    作為民生供電，並未逸脫供公眾用電之目的範圍，原告於公
    用目的範圍內，有容忍他人使用系爭土地之義務，被告非無
    權占用系爭土地，原告依民法第767條第1項規定請求被告遷
    移電桿，返還占用之土地，即非有據。
  ㈣再按既成道路成立公用地役關係者，其所有權人對土地無從
    自由使用收益，形成因公益而特別犧牲其財產上之利益，僅
    生公法上補償之權利義務關係，無私法上不當得利問題(最
    高法院107年度台上字第2451號判決意旨參照)。系爭土地有
    部分為行大一街，為既成道路，有公用地役關係存在，業經
    本院認定如前，被告為附近住戶用電而在系爭土地之既成道
    路範圍內設置電桿，係為公共利益而設置，非屬無權占用之
    不法行為，且非屬無法律上之原因受有利益，系爭土地所有
    權之行使在此範圍內應受限制，原告應予容忍，原告請求被
    告給付相當於租金之不當得利30萬元，自屬無據。
四、綜上所述，系爭2支電桿係為民生供電而設置，合乎公共利
    益之行為，且占用之位置在系爭土地之既成道路範圍內，原
    告有容忍之義務，非屬無權占用，亦非屬無法律上原因受有
    利益。原告本於所有權作用及不當得利之法律關係，請求被
    告將系爭土地上之BE13電桿及BE03電桿遷移，並將土地交還
    原告，及給付原告相當於租金之不當得利30萬元，為無理由
    ，不應准許。
五、末按訴訟費用，由敗訴之當事人負擔；法院為終局判決時，
    應依職權為訴訟費用之裁判，民事訴訟法第78條及第87條第
    1項分別定有明文。經核本件訴訟費用額確定為1,000元（即
    第一審裁判費），爰依上開規定確定訴訟費用之負擔如主文
    第2項所示。
六、據上論結，本件原告之訴為無理由，判決如主文。 　
中    華    民    國    110  年    3   月    18    日
                  臺灣臺南地方法院臺南簡易庭
                                  法  官　張桂美
以上正本證明與原本無異。
如不服本判決，應於判決送達後20日內，向本院提出上訴狀並表
明上訴理由，如於本判決宣示後送達前提起上訴者，應於判決送
達後20日內補提上訴理由書（須附繕本）。
如委任律師提起上訴者，應一併繳納上訴審裁判費。  
中　　華　　民　　國　　110 　年　　3 　　月　　18　　日
                                  書記官  蘇冠杰